臺灣高等法院刑事判決　　　　　　　　　九十一年度上訴字第二八九九號
　　上　訴　人
　　即　被　告　丁○○
右上訴人，因詐欺案件，不服臺灣基隆地方法院，九十年度訴字第二五一號，中華民
國九十一年八月九日第一審判決（起訴案號：臺灣基隆地方法院檢察署九十年度偵緝
字第０一四、０四四號、九十年度偵字第一四九九號），提起上訴，本院判決如左：
    主      文
原判決撤銷。
丁○○幫助常業詐欺，處有期徒刑壹年。
    事      實
一、丁○○曾因重傷害案件，經臺灣基隆地方法院於民國八十九年二月二十四日以八
    十七年度訴字第三三一號判處有期徒刑二年，緩刑四年，現仍在緩刑期間，竟仍
    不知悔改，明知高李德、李國柱及另一不詳姓名綽號「小江」之成年男子等三人
    ，為詐欺集團，竟基於幫助之犯意，於八十九年一月二十一日以其自己名義向玉
    山商業銀行新莊分行申請開立支票帳戶（帳號0000000000000號）
    ，於領得支票後連同支票帳戶印鑑章交由高李德轉交李國柱執為向他人詐購物品
    支付貨款之用，嗣高李德、李國柱及該綽號「小江」之成年男子，共同意圖為自
    己不法之所有，由高李德策劃，推由李國柱冒用丁○○之名，對外接洽訂貨事宜
    ，並在桃園縣桃園市○○○街八號虛設「北味冷凍食品行」，在桃園市○○路九
    十六號承租「德川冷凍」供詐購貨品存放使用，高李德則冒用顏昆塗名義，與「
    小江」二人充任「北味冷凍食品行」之員工，自八十九年七月間起至十月間止，
    李國柱以「北味冷凍食品行」負責人「丁○○」之名義對外接洽購買冷凍肉品、
    食品、紙箱等物品，詐購物品後轉賣牟利，利用上述丁○○之支票支付貨物，先
    後多次向豪漢國際有限公司（下稱豪漢公司）、駿昌食品有限公司（下稱駿昌公
    司）、聯管貿易有限公司（下稱聯管公司）、豪漢鑫有限公司（下稱豪漢鑫公司
    ）、台鳳股份有限公司（下稱台鳳公司）、昇春股份有限公司（下稱昇春公司）
    、立生食品有限公司（下稱立生公司）、華裕海產行等八家公司、行號詐取冷凍
    食品、食品、紙箱等物品，其中豪漢公司新台幣（下同）四百四十萬一千八百六
    十五元、駿昌公司六十五萬六千九百九十元、聯管公司一百四十五萬一千一百元
    、豪漢公司八十萬八千零七十五元、台鳳公司一百七十萬零五元（起訴書誤載為
    一百三十六萬零九百六十七元）、昇春公司二十三萬八千一百零六元、立生公司
    二十七萬元、華裕海產行七十萬元（起訴書誤載為八十九萬七千四百六十元）合
    計一千零二十六萬六千一百四十一元（起訴書誤載為一千三百十五萬三千六百四
    十元）、高李德、李國柱及「小江」等三人並以之為業，恃此為生，嗣上開丁○○之支票自八十九年十月五日起大量退票，上開供貨公司行號人員於同年月六日
    至桃園市○○路九十六號德川冷凍倉庫查看，發現高李德等人已將物品搬遷一空
    ，始知受騙。
二、案經豪漢公司、駿昌公司、聯管公司、立生公司、豪漢鑫公司、台鳳公司訴由臺
    灣基隆地方法院檢察署檢察官偵查起訴。
    理      由
一、訊據被告丁○○否認有申領支票交付李國柱使用之事實，並辯稱伊是到銀行申辦
    信用貸款，並非申領支票，是李國柱他們去辦的，亦不知李國柱他們以支票詐購
    貨品之事云云。
二、經查：
  (一)被告本人於八十九年一月二十一日到玉山商業銀行新莊分行申請開立支票帳戶（
    帳號0000000000000號）並領用支票之事實，業據證人即玉山商業
    銀行新莊分行徵信人員許河及承辦支票存款開戶人員謝幸佳於原審結證屬實，且
    有玉山商業銀行新莊分行函送之支票存款開戶申請書暨往來約定書影本在卷可按
    ，如係辦理信用貸款所簽署之文件資料應屬不同，且被告又未曾向該銀行取得貸
    款，被告辯謂未辦理支票存款帳戶領用支票一節，無非卸責之詞，不足採信。
  (二)右揭事實，業據告訴人豪漢公司、駿昌公司、聯管公司、立生公司、豪漢鑫公司
    、台鳳公司指訴綦詳，並經豪漢公司職員丙○○、聯管公司負責人蔣登榮、立生
    公司職員戴金星、豪漢鑫公司負責人戊○○、台鳳公司職員項道明、昇春公司負
    責人甲○○、華裕海產行負責人乙○○分別在原審偵審中證述屬實，且經正犯李
    國柱在原審供承屬實，並有各該被害人提出銷貨單影本十五張、支票及退票理由
    單影本各七張（以上為豪漢公司部分）、送貨單影本九張、支票影本三張（以上
    為駿昌公司部分）、送貨單影本十二張、支票及退票理由單影本各一張（以上為
    聯管公司部分）、出貨單影本一張、支票及退票理由單影本各一張（以上為豪漢
    鑫公司部分）、送貨單一張、統一發票影本一張（以上為立生公司部分）、支票
    影本三張（以上為台鳳公司部分）、支票及退票理由單影本各一張、統一發票二
    張、送貨單十二張、對帳明細單二張（以上為昇春公司部分）在卷可憑，則李國
    柱冒用「丁○○」名義、高李德冒用顏昆塗名義與綽號「小江」者三人虛設「北
    味冷凍食品行」並承租「德川冷凍庫」供詐購貨品存放使用，對外經營冷凍食品
    為業務，向被害公司及行號訂購得物品後，然後使支付貨款之支票退票將詐得貨
    品搬運一空，並以此為業，渠等以詐欺為常業之犯行，已極明確。
  (三)被告雖辯稱伊不知李國柱以他的名義之支票去詐購物品云云，惟據證人即聯管公
    司代表己○○及豪漢公司職員丙○○在原審、偵審中均證述曾在德川冷凍庫目睹
    被告與自稱「丁○○」的人在一起等情，加以支票遭退票，付款銀行均會以電話
    知會發票人，被告在其開戶申請書並記載其電話為「00000000」，付款
    銀行並無不能通知之情形，參以玉山銀行新莊分行函送之退票理由單影本（見偵
    緝字第二十四頁）觀之，被告之支票自八十九年十月五日起即開始退票，至八十
    九年十二月二十七日止達四十八張，被告將支票交付予李國柱等人使用，自不可
    能諉為不知支票遭退票之情形，且未於支票遭退票之初即找李國柱等人理論，顯
    見其知情李國柱等人使用其支票，係用以向他人詐購物品，被告上開辯解，無非
    卸責之詞，不足採信，其犯行堪予認定。
三、核被告所為係犯刑法第三百四十條常業詐欺罪之幫助犯，公訴人指被告係犯常業
    詐欺罪之共同正犯，無非以被告提供支票予李國柱等人詐購貨品時作為支付貨款
    之用以及證人丙○○、己○○證稱曾目睹被告出現在德川冷凍庫等情為其依據，
    惟按共同正犯之要件，不僅以有共同行為已足，尚須有共同犯意之聯絡，如以幫
    助之意思，對於正犯資以助力，而未參與實施犯罪之行為，應以幫助犯論，依證
    人即正犯李國柱在原審證稱：伊不認識丁○○，沒有與丁○○接觸過，冷凍廠那
    邊我沒有看過丁○○，丁○○也沒有到我們公司，當時我有僱用二個員工，高李
    德是用顏昆塗的名字，另一個綽號「小江」等情，足見被告與李國柱等三人間並
    無一任何犯意之聯絡，且上開被害公司及行號出貨予「北味冷凍食品行」亦均李
    國柱接洽，並未曾與被告接洽，亦據上開證人即被害人公司行號之負責人、職員
    等供證在卷，自難僅憑證人丙○○、己○○之證言，逕認被告有參與詐欺之犯罪
    構成要件行為，則被告僅供支票予李國柱使用而予以助力，既無積極證據證明被
    告與正犯李國柱等人具有犯意之聯絡或有參與犯罪構成要件行為，自應僅以幫助
    犯論，檢察官依共同正犯起訴尚有誤會，被告為幫助犯，應依刑法第三十條第二
    項減輕其刑，原判決對被告科刑之判決固非無見，然原判決以共同正犯論處，洵
    有未當，被告否認犯罪提起上訴固無理由，惟原判決既有可議，自應予撤銷改判
    ，爰審酌被告於緩刑期間仍不知悔改再犯本罪及其犯罪之動機、目的、手段、所
    生危害及犯罪後之態度等一切情狀，量處如主文第二項所示之刑，又被告僅將提
    供支票予正犯使用而予以助力，所犯情節較正犯為輕，認無依刑法第九十條規定
    宣告強制工作之必要，併此敘明。
四、公訴意旨另以：被告於上開時地有向弘飛興業股份有限公司、協興冷凍食品有限
    公司等二家公司詐取六十萬一千零九十元、二百四十二萬七千九百九十四元之冷
    凍肉品、食品等財物，認部分亦涉常業詐欺罪嫌云云，惟遍查偵查全卷，並無此
    部分詐欺犯行之證據，亦無上開二公司告訴詐欺之資料，並經原審限期函請公訴
    人補正此部分之證據，未據公訴人補正，因之公訴人所指此部分之犯行，即屬不
    能證明，惟此部分與前開論罪具有常業犯實質上一罪之關係，基於審判不可分之
    原則，此部分自無庸另為無罪之諭知，併此敘明。
據上論斷，應依刑事訴訟法第三百六十九條第一項前段、第三百六十四條、第二百九
十九條第一項前段，刑法第三百四十條、第三十條，判決如主文。
本案經檢察官吳慎志到庭執行職務。
中      華      民      國    九十一    年      十      月     三十     日
                              臺灣高等法院刑事第十九庭
                                  審判長法  官  許  國  宏
                                        法  官  洪  光  燦
                                        法  官  林  勤  純
右正本證明與原本無異。
如不服本判決應於收受送達後十日內向本院提出上訴書狀，其未敘述上訴之理由者並
得於提起上訴後十日內向本院補提理由書（均須按他造當事人之人數附繕本）。
                                        書記官  劉      瑗
中      華      民      國    九十一    年     十一     月      一      日
附錄：本案論罪科刑法條全文
刑法第三百四十條
以犯前條之罪為常業者，處一年以上七年以下有期徒刑，得併科五千元以下罰金。
